臺灣臺中地方法院刑事判決　　　　　　　　　　　　　九十一年度自字第三八六號
　　自　訴　人　丁○○
　　被　　　告　丙○○
右列被告因詐欺案件，經自訴人提起自訴，本院判決如左：
    主  文
丙○○無罪。
    理  由
一、自訴意旨略以：被告丙○○意圖為自己不法之所有，於民國（下同）八十三年四
    月十二日以生意週轉為由，在台中市○○路被告丙○○所實際負責且擔任總經理
    之金廷建設開發股份有限公司（名義負責人為案外人戊○○）之辦公室向自訴人
    丁○○及案外人甲○○借貸款項新台幣（下同）五百萬元（由自訴人丁○○及案
    外人甲○○各出資二百五十萬元），期限三月。被告丙○○為取信自訴人丁○○
    及案外人甲○○以遂行詐騙款項之不法目的，明知虛偽不實，竟於八十三年四月
    十二日簽立「承諾書」，佯稱「倘於八十三年七月十一日無法一次償還價金﹐願
    無條件將坐落台中市○區○村段二一三之七六號土地及地上物金廷華廈八層樓房
    之第一、二樓店Ｃ戶約三十八點一○坪，過戶予丁○○及甲○○屬實」等語，並
    出示「金廷華廈」之土地、房屋預定買賣合約書，同時將前開被告丙○○立下之
    承諾書一紙，及簽發面額六百萬元之本票（內含利息）交付自訴人丁○○及案外
    人甲○○收執，以為擔保。因此，自訴人丁○○及案外人甲○○乃不疑有他，便
    將款項如數交付被告丙○○。前開本票詎屆期提示竟不獲付款；被告丙○○本應
    依前開承諾書之約定，將其所述之「金廷華廈」不動產之所有權無條件移轉登記
    予自訴人丁○○及案外人甲○○，被告丙○○竟以「該不動產並非被告丙○○所
    有」等語為由推拒，自訴人丁○○及案外人甲○○屢催未果，終致被告丙○○避
    不見面，自訴人丁○○及案外人甲○○始知受騙上當，案經丁○○自訴到院，因
    認被告丙○○涉犯刑法第三百三十九條第一項詐欺取財之罪嫌云云。
二、自訴意旨認被告丙○○涉犯刑法第三百三十九條第一項詐欺取財之罪嫌，無非以
    右揭事實，有「金廷華廈」之土地、房屋不動產預定買賣合約書、承諾書及本票
    各一份為證及被告丙○○遲未清償部分債務為唯一論據。
三、按犯罪事實，應依證據認定之，無證據不得推定其犯罪事實，而不能證明被告犯
    罪者，應諭知無罪之判決，刑事訴訟法第一百五十四條、第三百零一條第一項分
    別定有明文。而告訴人或自訴人之指訴，本以使被告受刑事訴追或處罰為目的，
    故其陳述是否與事實相符，自應調查其他證據，以資審認，苟其所為攻擊之詞，
    尚有瑕疵，則在此瑕疵未予究明以前，即不能遽採為斷罪之基礎（最高法院六十
    九年臺上字第一五三一號判例參照）。次按刑法第三百三十九條第一項詐欺罪之
    成立，係以意圖為自己或第三人不法之所有，以詐術使人陷於錯誤，而將本人或
    第三人之物交付為構成要件，所謂以詐術使人交付，必須被詐欺人因其詐術而陷
    於錯誤，始為相當，若其所用方法，不能認為詐術，亦不致使人陷於錯誤，即不
    構成該罪，最高法院著有四十六年度台上字第二六Ｏ號判例可資參照。
四、本件訊據被告丙○○對於右揭事實固直承不諱，然堅詞否認有何前揭詐欺之犯行
    ，辯稱：本件伊係地主，因後來銀行貸款不下來，且伊前曾向案外人乙○○借一
    千多萬元，以上開土地抵押設定給乙○○，後來房子蓋好、權狀也下來，銀行只
    能貸到五成，伊無資金償還自訴人丁○○及案外人甲○○，即將上開不動產給乙○○處理，此事自訴人丁○○亦知悉，但是伊設定抵押給銀行及乙○○之前伊有
    先問自訴人丁○○，伊無法還款，伊所建房屋願便宜出售給自訴人丁○○，然自
    訴人丁○○說房子價值一千多萬元，還需找伊錢，自訴人丁○○不願意，伊才還
    給自訴人丁○○三百多萬元，而且伊向自訴人丁○○借款之前，因為伊係蓋整批
    之不動產，之前整批即已經委託代書去辦理抵押借款了，這個自訴人丁○○亦清
    楚，是之後才為抵押權登記完成的，然伊絕無任何詐欺之不法意圖等語。
五、經查被告丙○○前開所辯之情節，自訴人丁○○陳稱其均知悉（見本院九十一年
    六月十八日、九十一年九月二十日訊問筆錄），另自訴人丁○○於本院九十一年
    九月二十日調查時，到庭陳述稱如下：
    問：被告要便宜把房子賣給你，為何你不買？
    自訴人丁○○：他的房子一千多萬元，我哪還有多餘的錢來買，而且他的房子是
                  一、二樓的店面，對我不適用，所以我才沒有答應他。
    問：你認為被告怎麼騙你？有沒有騙你？
    自訴人丁○○：被告向我借錢，雖然有先償還一部分，但是後來就找不到被告了
                  ，我有留電話，他也沒有跟我聯絡，如果被告現在出面說通通沒
        有欠我錢就是騙我，但是被告現在有承認還有欠我，而且他目前
                  還有認真的在還我之前積欠的款項，因此我無法說他有騙我。
    另證人乙○○亦於本院九十一年十月十一日審理時，到庭具結證稱如下：
    問：被告有無跟你借過錢？
    證人乙○○：有，八十三年一月被告有向我借了一仟七百八十二萬元，事後於八
                十三年八月十九日有設定台中市○區○村段二一三之一六八地號土
                地給我抵押，當時上面建物尚未蓋好。借錢當時就有說要設定抵押
                給我，但是還沒有辦。
    問：你借錢給被告的事情，自訴人丁○○是否知道？
    證人乙○○：不知道，我不認識自訴人丁○○。
    問：後來這筆錢有無還你？
    證人乙○○：迄今未還。
    問：設定抵押資料？
    證人乙○○：庭提前開土地的登記簿謄本設定抵押資料，我是第二順位抵押權人
                ，第一順位是台中五信信合社，實際上借款是最高限額抵押額度除
                以一點二，我問過他們經理，我設定壹仟捌佰萬，實際借款金額一
                千七百八十二萬元。
    問：你知道被告後來沒有向五信借到原來要借的款項？
    證人乙○○：當時台中五信說要我塗銷我第二順位的抵押權，因為台中五信還有
                本件建物部分的營建貸款給被告是沒有抵押權的，因為是邊建邊貸
                款給他的，我有去找台中五信經理談，說他們確實要貸款給他，被
                告已經把帳戶的存摺及印鑑交給我，說貸款下來我自己馬上可以去
                領來還我，所以我答應他塗銷，但是我塗銷之後，台中五信說目前
                的不動產不值錢，所以只答應他百分之五十，原本台中五信連土地
                還有建物部分答應貸給他一億元左右，但是後來就只有貸給他七千
                萬元左右，因此就沒有辦法還我的錢，所以到現在這筆錢被告都沒
                有還我錢，當時另一個抵押權人陳鐓潘是我岳父，當時我們一人一
                半的抵押權。
    問：被告所提出的地號為何與證人乙○○所提出的地號不同？（提示）
    自訴人丁○○：因為該棟大樓的地號有很多個地號，他今天所提出的只是其中一
                  個地號而已。
    證人乙○○：確實是這樣沒有錯，因為時間久了，我其他的資料已經滅失了。但
                是今天的謄本備考欄裡有註明今天的地號是由二一三之七六地號而
                來。
    被告丙○○：沒有意見，是這樣的。
    問：被告無法還你錢，有無說要還你或有提議什麼方式還你？
    證人乙○○：被告有把所蓋好的房屋移轉給我出售，但是遇到九二一地震到目前
                都還沒有出售出去。
    問：就你看，被告有無要騙你的意思？
    證人乙○○：沒有，應該是疏忽造成的，又遇到九二一是天災。我有去探查被告
                確實目前連吃飯都有問題，他不是惡性倒閉的，其實最主要的責任
                應該是台中五信造成的。
    問：台中五信放款七千萬下來何人拿去？
    證人乙○○：台中五信左手貸款，同一天右手又收回去，因為銀行貸款七千萬元
                下來當天又收回去了。
    被告丙○○：七千萬元貸款下來沒有讓我們用，當時買土地自備款三千萬元，向
                銀行土地融資四千萬元，總共價金七千萬元交給地主，後來我又向
                銀行融資三千萬元建築建物，證人乙○○塗銷抵押權，建物蓋好之
                後，登記給買戶之後，由他們再以建物及土地向銀行原本要借一億
                元，但銀行只同意抵押貸款七千萬元，而且核撥這七千萬元的同時
                ，就收回償還原本借款的七千萬元。
    是基上所述，被告丙○○前開所辯之情節，堪予採信。次查證人即台中市第五信
    用合作社中正分社經理王志銘曾於本院八十四年度易字第六一二一號案中到庭證
    述稱：金廷公司以不動產向該分社貸款，原來因建商要求核貸金額較高，已設定
    好抵押權本金最高限額，惟嗣後因實際估價沒有那麼高，依實際鑑估金額七成為
    核貸金額，核貸金額加上二成為設定本金最高限額之金額，所以縮減本金最高限
    額，其後才放款等語，並依該卷附之土地登記簿謄本及建築改良物登記簿謄本記
    載可知該不動產原來於八十三年七月二十八日以較高金額辦理本金最高限額抵押
    權設定，其後於同年八月二十九日變更設定為較低金額，足證係因貸款金額成數
    降低致其週轉不靈，非屬無據等情，亦有該本院八十四年度易字第六一二一號刑
    事判決一份在卷可參。末查自訴人丁○○於本院九十一年六月十八日調查時，到
    庭陳述稱如下：
    問：被告尚欠？
    自訴人丁○○：尚欠一百八十八萬元。被告丙○○說本案的不動產要給乙○○處
                  理，沒有辦法過戶給我時，就有還我錢，就是八十三年七月十一
                  日以後還的，陸續還到八十四年元月份，還了三百一十二萬元，
                  由我與甲○○平分。
    自訴人丁○○復於本院九十一年十月十一日審理時，到庭陳述稱如下：
    問：你認為被告有無騙你錢的意思？
    自訴人丁○○：沒有，而且我告了被告丙○○後他馬上出面處理，我只希望他跟
                  我和解並照約定履行就可以了。
    問：尚有何其他意見？
    自訴人丁○○：無。只希望被告趕快去工作賺錢還我，法官也可以趕快結案。
    問：你實際上向自訴人借款多少？
    被告丙○○：五百萬元，但是簽發六百萬元的票，當時已經還了三百一十二萬元
                ，目前積欠她一百八十八萬元。
    自訴人丁○○：是這樣沒有錯。
    法官諭本件調查證據完畢開始辯論，請自訴人論告。
    自訴人丁○○起稱：我本來告被告丙○○詐欺，但是告了以後，被告有說要還我
                      錢，他有努力工作，我不要繼續告他。
    據上所述，亦足徵被告丙○○借款當時並未意圖為自己不法之所有，而施用詐術
    使自訴人丁○○陷於錯誤，僅係一般之借貸關係，而因事後貸款銀行緊縮銀根，
    及被告丙○○前曾向證人乙○○借款，突發情狀導致其週轉不靈，然被告丙○○
    其後亦盡其所能返還自訴人丁○○超過六成之借款，暨將其所建之房屋移轉給證
    人乙○○出售，並無中飽私囊情形。再者，被告丙○○迄今亦已與自訴人丁○○
    達成民事和解，取得諒解，此亦有九十一年六月十八日承諾書一份在卷可考，益
    徵其實無不法意圖，堪予肯認。是綜上各節，被告丙○○上開辯解尚堪採信。從
    而，揆諸首揭法文規定，並無任何積極證據足資證明被告丙○○有何自訴人丁○○所指訴之上開詐欺犯行。又刑事被告依法不負自證無罪之義務，故在別無任何
    積極證據足認被告丙○○有何詐欺犯意情況下，自難違反刑事訴訟法第一百五十
    四條之規定，自不得以其遲未清償部分債務，率而推論其借款之初即蓄意詐欺，
    是自難僅憑自訴人片面之指訴而入罪。此外，復查無其他確切證據，足認被告丙○○有何上開詐欺犯行，不能證明被告丙○○犯罪，自應為無罪之諭知。
六、至兩造間之爭執，純屬民事糾葛，究與刑事無涉，應循民事或其他合法途徑解決
    ，方屬正辦，併予敘明。
據上論斷，應依刑事訴訟法第三百四十三條、第三百零一條第一項，判決如主文。
中      華      民      國    九十一    年      十      月    二十五    日
    臺灣臺中地方法院刑事第四庭
                                            法  官      洪  俊  誠
右正本證明與原本無異。
如不服本判決，應於判決送達後十日內向本院提出上訴狀，上訴於臺灣高等法院臺中
分院(須附繕本)。
                                            書記官      胡  美  娟
中      華      民      國    九十一    年      十      月    二十五    日
